最  高  行  政  法  院  判  決
109年度上字第517號
上  訴  人  林錦錫                                 
訴訟代理人  謝岳龍  律師
            王慕寧  律師
被 上訴 人  新北市政府                                
代  表  人  侯友宜              
訴訟代理人  蔡進良  律師
            黃冠中  律師
參  加  人  合康工程顧問股份有限公司


代  表  人  陳秀嬪              
上列當事人間都市更新條例事件，上訴人對於中華民國109年3月
5日臺北高等行政法院108年度訴字第372號判決，提起上訴，本
院判決如下：
　　主  文
原判決廢棄，發回臺北高等行政法院。
　　理  由
一、本件事實經過：
(一)緣參加人擬具「擬訂新北市中和區台貿段1254地號等65筆土
    地都市更新事業計畫案」(下稱系爭事業計畫案)及「擬訂新
    北市中和區台貿段1254地號等65筆土地都市更新權利變換計
    畫案」(下稱系爭權利變換計畫案）（下合稱系爭都更案)，
    向被上訴人申請報核，經舉辦公聽會、公開展覽及經召開聽
    證會等程序後，送請被上訴人所屬都市更新審議委員會（下
    稱審議會）第68次會議審議通過，決議內容並授權被上訴人
    業務單位確認系爭都更案應依委員意見修正，被上訴人嗣於
    民國107年10月2日以新北府城更字第1073538714號函為核定
    准予實施系爭都更案之處分(下稱前處分)。
(二)參加人於108年1月4日依被上訴人審議會意見修正後，向被
    上訴人申請更正系爭都更案之計畫書，被上訴人認申請更正
    部分已涉及共同負擔部分，並非誤寫、誤算等顯然錯誤，乃
    以108年1月31日新北府城更字第1084210686號函撤銷前處分
    ，並於同日以新北府城更字第10842106862號函（下稱原處
    分）重新核定准予實施系爭都更案。上訴人不服，提起行政
    訴訟，並聲明：原處分撤銷。經臺北高等行政法院（下稱原
    審）以108年度訴字第372號判決（下稱原判決）駁回上訴人
    之訴，上訴人遂提起本件上訴。
二、上訴人起訴主張、被上訴人於原審之答辯及聲明暨參加人之
    陳述，均引用原判決所載。
三、原審斟酌全辯論意旨及調查證據之結果，以：
(一)上訴人主張「參加人修改相關計畫書，僅由被上訴人業務單
    位確認，卻未再提被上訴人審議會討論即核定實施，原處分
    為違法」部分。經查，被上訴人第68次審議會已明確表示系
    爭事業計畫案及權利變換計畫案通過，但有關估價部分應依
    委員意見為修正，修正估價結果後不得高於共同負擔比例49
    ％，並授權業務單位再行確認。參加人乃洽不動產估價師事
    務所重新選取適當案例進行估價，從而修正相關估價，另依
    上揭審議會決議，就共同負擔比例定為48.60%，亦符合被上
    訴人審議會所指示修正後共同負擔比例不得高於49％之決議
    。是參加人修正店鋪及住宅單價致變動共同負擔金額之結果
    ，仍符合被上訴人第68次審議會決議，尚無再送重新審議之
    必要。
(二)另查，參加人於上述修正後，以108年1月4日（108）合康工
    程字第01001號函檢送修正後之系爭都更案計畫書予被上訴
    人都市更新處，並請求辦理相關更正；參加人、被上訴人復
    於審理時陳稱因參加人所提出修改後之系爭權利變換計畫案
    ，關於人事行政管理費用提列5.5%而漏未修正，嗣發現後主
    動修改並就相關聯部分一併為調整，被上訴人為求慎重依職
    權撤銷前處分，而為原處分。綜上，參加人係依被上訴人第
    68次審議會決議為系爭事業計畫案及權利變換計畫案之修正
    ，修正事項在決議意志範圍內，應無再經重複審議之必要。
    從而，上訴人主張參加人依該決議提出之修改事項，未再經
    被上訴人審議會討論確認，有違行為時都市更新條例第19條
    規定、司法院釋字第709號解釋云云，進而主張原處分為違
    法，應不可採。
(三)凡「權利價值」爭執，在提起行政救濟前，均應遵照都市更
    新條例第53條規定（本條於108年1月30日修正，修正前為第
    32條）提出異議，始得提起行政救濟，異議為行政救濟前之
    必要先行程序；如未先提出異議，即提起行政訴訟，則其起
    訴為不備要件。經查，上訴人主張系爭權利變換計畫案有關
    編列「風險管理費用」、「人事行政管理費用」、「都市更
    新規劃費用」過高部分，均屬對「共同負擔」之權利價值爭
    議。另上訴人主張「門牌號碼中正路583號地下室，其權屬
    關係更新前權利價值計算，被上訴人未依職權釐清」部分，
    依上訴人不服之理由為，顯屬對其「更新前權利價值」之爭
    議。上開事項在提起行政救濟前，均應遵照都市更新條例第
    53條第1項規定提出異議，始得提起行政救濟，如未先提出
    異議，即提起行政訴訟，則其起訴為不備要件，上訴人此部
    分之起訴，依行政訴訟法第107條第1項第10款規定為不合法
    。
(四)上訴人雖主張對於系爭權利變換計畫案，有「權利價值以外
    」之不服理由時，就「權利價值」不服部分即可一併起訴，
    無庸先提出異議。惟查，上訴人起訴時如任意搭配「權利價
    值以外」之不服理由，即可無庸就「權利價值」不服部分先
    行異議，則都市更新條例第53條第1項規定將被架空，立法
    目的即無法落實。是上訴人此部分主張應無足取。
(五)綜上所述，上訴人主張參加人修改相關計畫書，僅由被上訴
    人業務單位確認，卻未再提被上訴人審議會討論即核定實施
    ，原處分為違法部分，為無理由；其餘就「權利價值」不服
    部分，未經提起異議即提起本訴，起訴為不合法，本應裁定
    駁回，惟為期卷證齊一，原審以程序上更為慎重之判決併予
    駁回。
四、本院查：
(一)立法院於107年12月28日三讀通過修正都市更新條例全文88
    條，並經總統於108年1月30日以華總一義字第10800010381
    號令公布，依該條例第88條規定：「本條例自公布日施行。
    」及中央法規標準法第13條規定：「法規明定自公布或發布
    日施行者，自公布或發布之日起算至第三日起發生效力。」
    則上開修正全文應自108年2月1日生效。本件原處分係被上
    訴人於108年1月31日以新北府城更字第10842106862號函重
    新核定准予實施系爭都更案，為原判決確定之事實，並有原
    處分在卷可按，且現行都市更新條例對於已核定之都市更新
    事業計畫及權利變換計畫案，並無溯及適用之規定，是本件
    應適用原處分核定時之法律，即108年1月30日修正公布全文
    前之都市更新條例(下稱行為時都市更新條例)。又查
　　現行都市更新權利變換實施辦法係經內政部於108年6月17日
    以台內營字第1080808957號令修正發布全文33條，依該辦法
    第33條規定：「本辦法自發布日施行。」則依前引中央法規
    標準法第13條規定，應自108年6月19日生效，且亦無溯及適
    用之規定，則本件亦應適用修正前即原處分核定時之該辦法
　　規定(下稱行為時都市更新權利變換實施辦法)。原判決理由
    五、乙、關於上訴人主張權利變換計畫有關編列費用過高，
    及主張「門牌號碼中正路583號地下室，其權屬關係更新前
    權利價值計算，被告未依職權釐清」部分，適用現行都市更
    新條例第53條、第3條第7款及第51條第1、2項規定，復適用
    現行都市更新權利變換實施辦法第15條第1項規定，已有適
    用法規不當之違法，先予指明。  
(二)本件上訴人起訴並無不合法：
　1.行為時都市更新條例第19條第1至4項規定：「(第1項)都市
    更新事業計畫由實施者擬訂，送由當地直轄巿、縣（巿）主
    管機關審議通過後核定發布實施；……。並即公告30日及通知
    更新單元範圍內土地、合法建築物所有權人、他項權利人、
    囑託限制登記機關及預告登記請求權人；變更時，亦同。(
    第2項)擬訂或變更都市更新事業計畫期間，應舉辦公聽會，
    聽取民眾意見。(第3項)都市更新事業計畫擬訂或變更後，
    送各級主管機關審議前，應於各該直轄市、縣（市）政府或
    鄉（鎮、市）公所公開展覽30日，並舉辦公聽會；實施者已
    取得更新單元內全體私有土地及私有合法建築物所有權人同
    意者，公開展覽期間得縮短為15日。(第4項)前2項公開展覽
    、公聽會之日期及地點，應登報周知，並通知更新單元範圍
    內土地、合法建築物所有權人、他項權利人、囑託限制登記
    機關及預告登記請求權人；任何人民或團體得於公開展覽期
    間內，以書面載明姓名或名稱及地址，向各級主管機關提出
    意見，由各級主管機關予以參考審議。經各級主管機關審議
    修正者，免再公開展覽。」102年4月26日司法院作成釋字第
    709號解釋，其中關於92年1月29日修正公布之都市更新條例
    第19條第3項前段（即上開所引之同條第3項、第4項）規定
    ，並未規定由主管機關以公開方式舉辦聽證，使利害關係人
    得到場以言詞為意見之陳述及論辯後，斟酌全部聽證紀錄，
    說明採納及不採納之理由作成核定，連同已核定之都市更新
    事業計畫，分別送達更新單元內各土地及合法建築物所有權
    人、他項權利人、囑託限制登記機關及預告登記請求權人，
    亦不符憲法要求之正當行政程序。上開規定均有違憲法保障
    人民財產權與居住自由之意旨。相關機關應依本解釋意旨就
    上開違憲部分，於本解釋公布之日起一年內檢討修正，逾期
    未完成者，該部分規定失其效力。內政部乃於103年4月25日
    修正發布都市更新條例施行細則(下稱行為時都市更新條例
    施行細則)，並自同年月26日施行，其中第11條之1規定：「
    各級主管機關依本條例第19條、第19條之1、第29條及第29
    條之1規定核定都市更新事業計畫及權利變換計畫前，應舉
    行聽證；各級主管機關核定前，應斟酌聽證全部結果，並說
    明採納或不採納之理由。」自此(在現行都市更新條例施行
    前)，於主管機關審議通過核定發布實施者所擬訂送核之都
    市更新事業計畫前，除須經過公聽會及公開展覽之正當行政
    程序外，一律須經過聽證程序。
  2.行政程序法於第1章總則第10節即第54條至第66條規範聽證
    程序，其中第54條規定：「依本法或其他法規舉行聽證時，
    適用本節規定。」第59條第1項規定：「聽證，除法律另有
    規定外，應公開以言詞為之。」第64條第1項規定：「聽證
    ，應作成聽證紀錄。」復於第2章行政處分第2節陳述意見及
    聽證一節中，設第107條規定：「行政機關遇有下列各款情
    形之一者，舉行聽證︰一、法規明文規定應舉行聽證者。二
    、行政機關認為有舉行聽證之必要者。」第108條規定：「(
    第1項)行政機關作成經聽證之行政處分時，除依第43條之規
    定外，並應斟酌全部聽證之結果。但法規明定應依聽證紀錄
    作成處分者，從其規定。(第2項)前項行政處分應以書面為
    之，並通知當事人。」第109條規定：「不服依前條作成之
    行政處分者，其行政救濟程序，免除訴願及其先行程序。」
    是可知，如前所述，於現行都市更新條例施行前，都市更新
    事業計畫之審議核定前，由於一律須經聽證程序，故人民如
    對該據以作成之行政處分有所不服，其行政救濟程序，免除
    訴願及其先行程序。
  3.行為時都市更新條例第25條第1項前段規定：「都市更新事
    業計畫範圍內重建區段之土地，以權利變換方式實施之。」
    第29條規定：「(第1項)以權利變換方式實施都市更新時，
    實施者應於都市更新事業計畫核定發布實施後擬具權利變換
    計畫，依第19條規定程序辦理審議、公開展覽、核定及發布
    實施等事項；變更時，亦同。但必要時，權利變換計畫之擬
    訂報核，得與都市更新事業計畫一併辦理。……(第3項)權利
    變換計畫應表明之事項及權利變換實施辦法，由中央主管機
    關定之。」是可知，以權利變換方式實施都市更新時，實施
    者就都市更新權利變換計畫，得與都市更新事業計畫同時一
    併辦理擬訂報核，亦得於都市更新事業計畫核定發布實施後
    再擬訂報核，至其程序亦依前開同條例第19條規定程序辦理
    。從而，於現行都市更新條例施行前，都市更新權利變換計
    畫之審議核定前，亦由於一律須經聽證程序，故人民如對該
    據以作成之行政處分有所不服，其行政救濟程序，自亦免除
    訴願及其先行程序。行為時都市更新條例第32條第1項規定
    ：「權利變換計畫書核定發布實施後2個月內，土地所有權
    人對其權利價值有異議時，應以書面敘明理由，向各級主管
    機關提出，各級主管機關應於受理異議後3個月內審議核復
    。……當事人對審議核復結果不服者，得依法提請行政救濟。
    」核係對於都市更新權利變換計畫中就權利價值異議之訴願
    及行政訴訟的先行程序，惟依前開關於行政程序法第109條
    規定及說明，由於都市更新權利變換計畫之審議核定前，既
    亦一律須經聽證程序，則人民如對該據以作成之權利變換計
    畫有所不服提起行政訴訟，無論是否關於權利價值之爭議，
    自亦均免除訴願及其先行程序。
  4.本件原處分作成前，經召開聽證會，此為原判決所確定之事
    實，則上訴人無論係對於原處分關於權利價值事項或權利價
    值以外之事項不服，依上開之說明，均得免除訴願及其先行
    程序，逕向行政法院提起訴訟尋求救濟。被上訴人於原處分
    第4頁附記略以：因本案於核定前進行聽證程序，依行政程
    序法第109條免除訴願及其先行程序，如對核定處分不服者
    ，得於送達函送達之次日起2個月內向原審提起行政訴訟等
    語，於訴訟中卻抗辯上訴人就權利價值部分未踐行異議程序
    ，起訴不合法云云，原審未予論駁且予以採信，就此部分認
    上訴人起訴不合法，自有判決不適用法規之違法，上訴意旨
    求予廢棄，為有理由。       
(三)行為時都市更新條例第16條規定：「各級主管機關為審議都
    市更新事業計畫、權利變換計畫及處理有關爭議，應分別遴
    聘（派）學者、專家、熱心公益人士及相關機關代表，以合
    議制及公開方式辦理之；必要時，並得委託專業團體或機構
    協助作技術性之諮商。」第17條第1項規定：「各級主管機
    關應設專業人員辦理都市更新業務。」行為時都市更新條例
    施行細則第9條之1規定：「(第1項)各級主管機關受理實施
    者依本條例第19條或第29條規定，申請核定都市更新事業計
    畫或權利變換計畫之案件，應自受理收件日起6個月內完成
    審核。但情形特殊者，得延長審核期限一次，最長不得逾6
    個月。(第2項)前項申請案件經審查不合規定者，各該主管
    機關應敘明理由駁回其申請；其得補正者，應詳為列舉事由
    ，通知申請人限期補正，屆期未補正或經通知補正仍不符規
    定者，駁回其申請。……」是可知，就實施者所送核之都市更
    新事業計畫及權利變換計畫，各級主管機關應設專業人員辦
    理，並遴聘（派）學者、專家、熱心公益人士及相關機關代
    表，以合議制及公開方式辦理都市更新事業計畫及權利變換
    計畫之審議，由於都市更新事業計畫及權利變換計畫內容龐
    雜，所需審查之項目繁多，且涉及土地所有權人及實施者間
    之整合協調，立法者又希望送核案件能在一年半載內完成審
    核，故如何有效率地完成審核作業，亦是各級主管機關所應
    致力者。新北市都市更新案件審查作業要點第1點規定：「
    新北市政府（以下簡稱本府）為執行都市更新條例施行細則
    （以下簡稱本細則）第9條、第9條之1規定及相關審查作業
    ，訂定本要點。」第6點前段規定：「都市更新案件經都更
    會決議後，實施者應於會議紀錄送達翌日起90日內，依決議
    修正並報請本府核定；逾期未報核者，本府得命其重行提都
    更會審議。」就已經被上訴人所為審議會決議惟須實施者修
    正之事項，規定由實施者於一定期間內依決議修正後報核，
    無庸再重行提審議會審議，核係就審查程序所為之細節性、
    技術性之規定，且與行為時都市更新條例及相關法令均無牴
    觸，被上訴人予以適用，於法律保留原則無違，尚不得僅因
    被上訴人所核定之原處分，非出於毫無保留通過(無庸修正)
    之決議，即逕指為違法，至是否合於「依決議修正」之要件
    ，行政法院應予審查，自不待言。查原判決業已論明被上訴
    人第68次審議會決議第6點載明「本案事業計畫及權利變換
    計畫內容依委員意見修正後通過，並授權業務單位確認：……
    （六）有關估價部分，請依委員意見選擇實際成交案例並加
    強調整依據之相關說明，另其餘報告書內容及數字、文字等
    誤植誤繕處請一併修正。（七）本案共同負擔比例49％原則
    同意，且依委員意見修正估價結果後不得高於本比例。……」
    參加人乃再洽不動產估價師事務所重新選取適當案例進行估
    價，結果將住宅單價提高，店面單價減少，且共同負擔比例
    自49％降為48.60％，參加人乃據以修正；參加人所提出修改
    後之系爭權利變換計畫為提列5.5%「總務及人事管理費」而
    漏未修正，參加人嗣發現後主動修改並就相關聯部分一併為
    調整，符合上開決議第6點(六)及(七)，均尚無再送審議會
    重新審議之必要等語，依上開之說明，原判決未逕以未再送
    審議會決議，即認原處分為違法，於法並無不合，上訴意旨
    予以指摘，求予廢棄，無可採取。
(四)綜上，原判決駁回上訴人在原審之訴，既有前述(一)不適用
    行為時即修正前都市更新條例等法令，以及(二)不適用行政
    程序法第109條，誤認上訴人起訴關於權利價值爭議部分為
    不合法而未予實體審理之違法；而就所實體審理部分，除就
    前述(三)論明原處分未再送審議會決議並不違法外，就上訴
    人起訴所指摘之其餘事項，均未予以實體審究及說明其不可
    採之理由，有判決不適用法規及不備理由之違法，並與判決
    結論有所影響，上訴意旨求予廢棄，即有理由，且因原審未
    就原處分為實體之調查審認，本院無從自為判決，爰將原判
    決廢棄，發回原審更為適法之裁判。又原審於更為審理時，
    應命當事人提出公展版之系爭都更案，以釐清本件是否有就
    屬於土地所有權人之所以同意都市更新之事業計畫核心內容
    予以修正，而有應予重新辦理公開展覽及公聽會之情事；另
    應命當事人提出完整之聽證紀錄及不動產估價報告書，以審
    查所為之聽證程序及關於更新前、後之權利價值之估定，是
    否悉依相關法令，併此指明。
五、據上論結，本件上訴為有理由。依行政訴訟法第256條第1項
    、第260條第1項前段，判決如主文。
中　　華　　民　　國　　111　 年　　4　  月　  21　 　日
                    最高行政法院第四庭
                        審判長法官  陳  國  成　
                              法官　簡　慧　娟
                              法官　鍾　啟　煌
                              法官　蔡　紹　良
                              法官　王　碧　芳

以  上  正  本  證  明  與  原  本  無  異
中　　華　　民　　國　　111 　年　　4 　　月　　21　　日
　　　　　　　　　　　　　　　書記官　葉　倩　如